ACORDAO-COMPLETO-2397114

ACÓRDÃO 1470/2020 ATA 6/2020 - SEGUNDA CÂMARA

VISTA, relatada e discutida a tomada de contas especial instaurada pelo Fundo Nacional de Saúde em decorrência da não comprovação da boa e regular aplicação de recursos do Sistema Único de Saúde - SUS repassados ao Município de Campestre do Maranhão/MA nos exercícios de 2004 a 2008.
ACORDAM os ministros do Tribunal de Contas da União, reunidos em sessão da 2ª Câmara, ante as razões expostas pela relatora, e com fundamento nos arts. 1º, inciso I, 12, § 3º, 16, inciso III, alíneas “b” e “c” e § 3º, 19, 23, inciso III, 26, 28, incisos I e II, e 57 da Lei 8.443/1992, nos arts. 212, 214, inciso III, alínea “a”, e 215 a 217 do Regimento Interno e no art. 6º, inciso II, c/c o art. 19, caput, da Instrução Normativa TCU 71/2012, em: 
9.1. excluir Geraldo Alves de Souza, Isabel Maria de Carvalho Cipriano e Maria do Amparo da Silva Pinho do rol de responsáveis cadastrado no processo;
9.2. arquivar, sem julgamento de mérito, as contas relativas a José Teixeira de Miranda (falecido) , por ausência dos pressupostos de desenvolvimento válido e regular do processo;
9.3. julgar irregulares as contas de José Murilo Lopes de Sousa;
9.4. condená-lo ao recolhimento aos cofres do Fundo Nacional de Saúde das quantias especificadas a seguir, atualizadas monetariamente e acrescidas de juros de mora desde as datas indicadas até a data do pagamento:
	DATA DA OCORRÊNCIA
	VALOR ORIGINAL (R$) 

	05/01/2004
	          1.001,33 

	05/01/2004
	             250,33 

	13/01/2004
	        10.013,00 

	19/01/2004
	          1.001,33 

	19/01/2004
	          1.500,00 

	13/02/2004
	          1.000,00 

	20/02/2004
	             319,00 

	01/03/2004
	          2.200,00 

	09/03/2004
	             390,00 

	12/03/2004
	          5.100,00 

	18/03/2004
	          5.000,00 

	22/03/2004
	          2.684,92 

	23/03/2004
	               90,00 

	23/03/2004
	             120,00 

	23/03/2004
	             590,00 

	25/03/2004
	               55,29 

	26/03/2004
	             326,00 

	12/04/2004
	          2.985,00 

	22/04/2004
	             295,52 

	22/04/2004
	             295,52 

	22/04/2004
	          1.200,00 

	22/04/2004
	             443,28 

	23/04/2004
	          2.000,00 

	23/04/2004
	             926,35 

	27/04/2004
	             200,00 

	28/04/2004
	             307,83 

	28/04/2004
	             652,08 

	28/04/2004
	               30,07 

	30/04/2004
	             700,00 

	10/05/2004
	             540,00 

	10/05/2004
	          3.000,00 

	11/05/2004
	             268,03 

	11/05/2004
	             287,12 

	18/05/2004
	             700,00 

	01/06/2004
	          2.000,00 

	15/06/2004
	          3.934,50 

	15/06/2004
	          2.455,30 

	16/06/2004
	          4.700,00 

	16/06/2004
	               56,93 

	19/07/2004
	          3.498,80 

	05/08/2004
	             317,00 

	24/08/2004
	             150,00 

	27/08/2004
	          1.481,00 

	01/09/2004
	             346,60 

	08/09/2004
	             311,96 

	14/09/2004
	          1.000,00 

	15/09/2004
	               35,00 

	20/09/2004
	             320,15 

	22/09/2004
	          2.000,00 

	22/09/2004
	          5.099,75 

	27/09/2004
	             443,28 

	14/10/2004
	             670,00 

	14/10/2004
	             590,00 

	15/10/2004
	          3.507,50 

	20/10/2004
	          2.500,00 

	22/10/2004
	             345,00 

	26/10/2004
	             663,75 

	27/10/2004
	          4.000,00 

	17/11/2004
	          6.269,19 

	19/11/2004
	             335,00 

	24/11/2004
	             390,00 

	24/11/2004
	          6.000,00 

	26/11/2004
	             116,00 

	17/12/2004
	          7.540,00 

	21/12/2004
	          2.002,67 

	23/12/2004
	        13.266,50 

9.5. aplicar-lhe multa de R$ 115.000,00 (cento e quinze mil reais) , a ser recolhida aos cofres do Tesouro Nacional, com atualização monetária calculada da data deste acórdão até a data do pagamento, se este for efetuado após o vencimento do prazo abaixo estipulado;
9.6. fixar prazo de 15 (quinze) dias, a contar da notificação, para comprovação, perante o Tribunal, do recolhimento das dívidas acima imputadas;
9.7. autorizar a cobrança judicial das dívidas, caso não atendida a notificação;
9.8. autorizar o pagamento das dívidas em até 36 (trinta e seis) parcelas mensais consecutivas, caso venha a ser solicitado pelo responsável antes do envio do processo para cobrança judicial;
9.9. fixar o vencimento da primeira parcela em 15 (quinze) dias, a contar do recebimento da notificação, e o das demais a cada 30 (trinta) dias, com incidência dos respectivos encargos legais sobre o valor de cada parcela; 
9.10. alertar ao responsável que a inadimplência de qualquer parcela acarretará vencimento antecipado do saldo devedor;
9.11. enviar cópia deste acórdão ao procurador-chefe da Procuradoria da República no Estado do Maranhão, para as providências cabíveis.

Tomada de contas especial instaurada em decorrência da não comprovação da boa e regular aplicação de recursos do Sistema Único de Saúde repassados nos exercícios de 2004 a 2008, com análise após revelia dos responsáveis.

Segunda Câmara

Fundo Nacional de Saúde - FNS e Município de Campestre do Maranhão/MA.

3. Responsáveis: Geraldo Alves de Souza (CPF XXX.777.593-XX), Isabel Maria de Carvalho Cipriano (CPF XXX.624.493-XX), José Murilo Lopes de Sousa (CPF XXX.589.163-XX), José Teixeira de Miranda (falecido, CPF XXX.238.943-XX) e Maria do Amparo da Silva Pinho (CPF XXX.826.203-XX).

13.1. Ministros presentes: Augusto Nardes (na Presidência), Aroldo Cedraz, Raimundo Carreiro e Ana Arraes (Relatora).
13.2. Ministro-Substituto presente: André Luís de Carvalho.

ANA ARRAES

Adoto como parte deste relatório a instrução elaborada na Secretaria de Controle Externo de Tomada de Contas Especial - SecexTCE, que obteve a anuência dos dirigentes daquela unidade técnica (peças 107/9) :
“INTRODUÇÃO
1.	Cuidam os autos de tomada de contas especial (TCE) instaurada pelo Fundo Nacional de Saúde (FNS) em desfavor dos Srs. José Murilo Lopes de Sousa, ex-prefeito de Campestre do Maranhão/MA (gestão de 1º/1/2001 a 31/12/2004) , Maria do Amparo da Silva Pinho, ex-secretária municipal de saúde (gestão de 1º/1/2001 a 31/12/2004) , José Teixeira de Miranda, ex-prefeito municipal (gestão de 1º/1/2005 a 31/12/2008) , Geraldo Alves de Souza, ex-tesoureiro (gestão de 1º/1/2005 a 10/9/2007) e Isabel Maria de Carvalho Cipriano, ex-secretária municipal de saúde (gestão de 11/9/2007 a 31/12/2008) , em razão de não comprovação da boa e regular aplicação de recursos do Sistema Único de Saúde (SUS) repassados ao município de Campestre do Maranhão/MA (CM/MA)  nos exercícios de 2004 a 2008, tendo em vista falta da documentação comprobatória das despesas, conforme constatado por auditoria promovida pelo Departamento Nacional de Auditoria do SUS (Denasus) junto ao ente recebedor.
HISTÓRICO 
2. 	A presente tomada de contas foi motivada pelo relatório da Auditoria 8.369, do Denasus (RA 8.369/Denasus) , peça 1, p. 5-207, que identificou irregularidades na assistência aos usuários do SUS, no município de CM/MA, nos exercícios de 2004 a 2008, em atendimento a demanda do Tribunal de Contas da União (TCU) , por meio do Acórdão 3835/2008-TCU-Segunda Câmara, Rel. Min. Augusto Sherman Cavalcanti, ratificado pelo Acórdão 4398/2008-TCU-Segunda Câmara, Rel. Min. Augusto Sherman Cavalcanti:
1.6. Determinar ao Ministério da Saúde, por meio de sua Secretaria Executiva, que adote as providências a seu cargo para fins de apuração das possíveis irregularidades apontadas pelo atual Prefeito do Município de Campestre do Maranhão (MA) , no âmbito dos recursos do Sistema Único de Saúde (SUS) , repassados àquela Municipalidade, exercícios 2004 a 2008, realizando inspeções, diligências ou reanálises das prestações de contas, caso necessárias, e instaurando processo de Tomada de Contas Especial (TCE) , se for o caso;
3. 	A auditoria 8.369 (peça 1, p. 5-207) abrangeu os exercícios de 2004 a 2008 e constatou dano ao erário de R$ 3.944.763,58 (peça 5, p. 36) , devido à ausência de comprovação das despesas realizadas, em infringência aos arts. 62 e 63 da Lei 4.320/1964 e 36 do Decreto 93.872/1986.
Constatação 158624: A Secretaria Municipal de Saúde de Campestre do Maranhão não comprovou despesas realizadas com os recursos repassados pelo Ministério da Saúde, no valor total de R$ 3.944.763,58, em desacordo com os arts. 62 e 63 da Lei n° 4.320/1964 e Decreto n° 93.872/1986 (Relatório Complementar, p. 4, p. 272) .
Evidências: As despesas da área da saúde do período compreendido entre 2004 a 2008 não foram disponibilizadas em sua totalidade. A justificativa apresentada foi a inexistência da documentação nos arquivos da Secretaria Municipal de Saúde, quando da assunção da gestão atual. Para atender ao Comunicado de Auditoria n° 01/2009, o gestor municipal solicitou à Câmara de Vereadores as prestações de contas do município, inerentes ao citado período, onde se encontram incluídas as referentes a Secretaria Municipal de Saúde, sendo disponibilizadas apenas os exercícios de 2004 e 2005. Foi apresentado, concomitante, Parecer da Comissão de Orçamento e Finanças da Câmara sobre a não aprovação da Prestação de Contas do exercício financeiro de 2004, emitido em 03/04/2008, em acatamento ao Parecer Prévio de n° 15/2007 PL-TCE, do Tribunal de Contas do Estado do Maranhão. Em reunião com o atual Prefeito Municipal e a Secretária Municipal de Saúde foi obtida a informação de que a Prestação de Contas do exercício de 2005 também não foi aprovada pelo TCE. Não houve comprovação de despesas realizadas com recursos destinados à Atenção Básica, Assistência Farmacêutica, CAPS e Vigilância em Saúde, repassados pelo Ministério da Saúde, referentes aos exercícios de 2006 a 2008, no total de R$ 3.570.794,93. Do período referente aos exercícios 2004 e 2005 deixaram de ser comprovadas despesas no montante de R$ 373.968,65. Os extratos bancários das contas específicas dos blocos supramencionados, demonstram a movimentação dos recursos, no entanto, nenhum comprovante das despesas realizadas, como notas de empenhos, notas fiscais, autorizações de pagamentos e recibos, foram apresentados durante o período desta auditoria, em desacordo com os arts. 62 e 63 da Lei n° 4.320/1964 e Decreto n° 93.872/1986. (Relatório Complementar, peça 4, p. 272) 
4. 	O detalhamento do débito realizado pelo Denasus consta das peças 4, p. 278-425, e 5, p. 4-36 e foram sintetizados na tabela contida nas páginas 1 a 11 da instrução de peça 12. 
5.	O Relatório Completo do Tomador de Contas 048/2013, acompanhando entendimento do Denasus, caracterizou a responsabilidade do Sr. José Murilo Lopes de Sousa, tendo como responsável solidária a Sra. Maria do Amparo da Silva Pinho, e a responsabilidade do Sr. José Teixeira de Miranda, tendo como responsáveis solidários o Sr. Geraldo Alves de Souza e a Sra. Isabel Maria de Carvalho Cipriano (peça 8, p. 58-68) . 
6.	O Relatório de Auditoria 970/2013, do Controle Interno, retratou as questões relatadas no Relatório de Tomada de Contas Especial (peça 9, p. 356-359) .  
7.	Diante disso, a Secretaria de Controle Interno certificou a irregularidade das contas (peça 9, p. 360) , acompanhado do parecer do dirigente do órgão de controle interno (peça 9, p. 361) , tendo o Ministro de Estado da Saúde, Sr. Alexandre Rocha Santos Padilha, registrado o conhecimento das conclusões daquele órgão de controle interno (peça 9, p. 363) . A responsabilização foi devidamente inscrita no Siafi (peça 9, p. 352) .
8.	A presente TCE foi autuada no TCU em 12/11/2013, dando-se início à fase externa.
9.	A instrução inicial (peça 12) , com a anuência da Secex-MA (peça 13) , propôs a citação dos Srs. José Murilo Lopes de Sousa (CPF XXX.589.163-XX) e José Teixeira de Miranda (CPF XXX.238.943-XX) , com débito apurado no montante original de R$ 122.817,88 e R$ 3.821.945,70, respectivamente, totalizando R$ 3.944.763,58.
10. 	Foram propostas citações com o seguinte teor:
	a) José Teixeira de Miranda - apresentar alegações de defesa quanto à não comprovação das despesas realizadas com recursos do SUS no período de 1º/1/2005 a 31/12/2008, e/ou recolher aos cofres do FNS, os valores históricos atualizados monetariamente desde as respectivas datas de ocorrência até o efetivo recolhimento.
	b) José Murilo Lopes de Sousa - apresentar alegações de defesa quanto à não comprovação das despesas realizadas com recursos do SUS no período de 1º/1/2001 a 31/12/2004, e/ou recolher aos cofres do FNS, os valores históricos atualizados monetariamente desde as respectivas datas de ocorrência até o efetivo recolhimento.
11.	Foram, então, expedidos os seguintes expedientes citatórios pela Secex-MA:
	Citação
	Responsável
	Recebido/Publicado em
	Defesa em

	Ofício 1774/2014, de 18/6/2014 (peça 14) 
	José Teixeira de Miranda
	AR à peça 19 com registro de ‘não procurado’
	 (não apresentada) 

	Ofício 1773/2014, de 18/6/2014 (peça 15) 
	José Murilo Lopes de Sousa
	AR à peça 20 com registro de ‘não procurado’
	 (não apresentada) 

	EDITAL 0006/2015, de 27/1/2015 (peça 22) 
	José Teixeira de Miranda, CPF: XXX.238.943-XX
	Publicação no DOU (peças 24, 25 e 26) 
	 (não apresentada) 

	EDITAL 0007/2015, de 27/1/2015 (peças 23) 
	Murilo Lopes de Sousa, CPF: XXX.589.163-XX
	Publicação no DOU (peças 24, 25 e 26) 
	 (não apresentada) 

12.	A instrução de peça 29 fez a análise das citações então efetuadas.
13. 	Os Srs. José Murilo Lopes de Sousa e José Teixeira de Miranda, citados por via editalícia, não atenderam a citação e não se manifestaram quanto às irregularidades apontadas. Destaca-se que antes da citação por edital foram adotadas providências que esgotaram as tentativas de localização do responsável. De fato, conforme consignado no despacho à peça 21, em ‘consulta ao Cadastro CPF (peça 11) e telefônico, confirmou-se que o endereço encontrado é o mesmo do ofício em questão, não tendo sido localizados novos endereços’. 
14.	Transcorrido o prazo regimental fixado e mantendo-se inertes os aludidos responsáveis, impunha-se que eles fossem considerados revéis, dando-se prosseguimento ao processo, de acordo com o art. 12, § 3º, da Lei 8.443/1992.
15. 	Assim, diante da revelia dos Srs. José Murilo Lopes de Sousa e José Teixeira de Miranda, e inexistindo nos autos elementos que permitissem concluir pela ocorrência de boa-fé ou de outros excludentes de culpabilidade em suas condutas, a instrução de peça 29 propôs que suas contas fossem julgadas irregulares e que fossem condenados em débito, bem como lhes aplicada a multa prevista no art. 57 da Lei 8.443/1992.
16. 	A proposição acima contou com a anuência da Secex-MA (peças 30 e 31) .
17. 	Submetida ao Ministério Público junto ao TCU (MP/TCU) , o subprocurador-geral Lucas Rocha Furtado entendeu que não haviam sido adotadas todas as medidas necessárias que autorizassem a citação do Sr. José Murilo Lopes de Sousa por meio de edital, assim realizada por ter se mostrado infrutífera a citação mediante ofício encaminhado para seu endereço residencial (peça 32) .
17.1. 	Segundo o membro do Parquet, a pesquisa realizada pela Secex-MA no sistema da Receita Federal apontou que o Sr. José Murilo era sócio-diretor da empresa Quirino & Sousa Ltda. - ME, em cujo endereço ele poderia ser eventualmente encontrado para citação. Quanto ao Sr. José Teixeira de Miranda, havia notícia na internet de seu falecimento, fato que devia ser averiguado pela Secex/MA. 
18. 	Com esses argumentos, o subprocurador-geral propôs, preliminarmente, que a Secex/MA promovesse a citação do Sr. José Murilo Lopes de Sousa por intermédio de ofício a ser encaminhado para o endereço da empresa Quirino & Sousa Ltda. - ME e realizasse diligências objetivando confirmar o falecimento do Sr. José Teixeira de Miranda.
19. 	Por intermédio de Despacho, a Ministra Ana Arraes, relatora deste processo, acolheu a proposição do Parquet e determinou a restituição dos autos à Secex-MA para adoção das medidas sugeridas pelo MP/TCU (peça 33) . 
20. 	Em nova instrução, auditor da Secex-MA (peça 35) consignou que, em pesquisa às bases informatizadas do TCU, constatou o registro de falecimento, ocorrido em 17/7/2012, lançado a partir do SISOB, do Sr. José Teixeira de Miranda, no Cartório Serventia Extrajudicial de Campestre do Maranhão, onde poderia ser obtida cópia da respectiva certidão de óbito, bem assim informações de um eventual processo de inventário e/ou arrolamento do falecido.
21. 	O auditor instruinte propôs, então, as seguintes medidas (peça 35, p. 2-3) :
 	I - repetir a citação do Sr. José Murilo Lopes de Sousa nos termos originalmente constantes da peça 15, desta feita encaminhando para o endereço da firma Quirino & Sousa Ltda. – ME, CNPJ 63.532.162/0001-90, da qual o referido responsável era sócio-diretor;
	II - encaminhar diligência ao juiz da Comarca de Porto Franco/MA (da qual Campestre do Maranhão, último domicílio do responsável, é termo judiciário) e à Serventia Extrajudicial de Campestre do Maranhão, com o seguinte teor:
	a) se havia registro de óbito do Sr. José Teixeira de Miranda, CPF XXX.238.943-XX, e, em caso positivo, encaminhasse cópia da respectiva certidão de óbito;
	b) se havia registro de instauração do inventário ou do arrolamento de bens do Sr. José Teixeira de Miranda, CPF XXX.238.943-XX, e, em caso positivo, encaminhasse a completa qualificação do inventariante do espólio. Caso não existisse registro, encaminhasse a completa qualificação do administrador provisório, se houvesse;
	c) se havia registro da partilha de bens do Sr. José Teixeira de Miranda, CPF XXX.238.943-XX, e, em caso positivo, encaminhasse cópia da sentença e a qualificação completa dos sucessores;
	d) em caso de indisponibilidade ou inexistência das informações e dos documentos requeridos, que fosse formalizado, no mesmo prazo de quinze dias, o registro de tal fato;
	III - fosse ainda esclarecido aos referidos destinatários das diligências que as informações solicitadas eram essenciais à análise e apreciação do presente processo de TCE, em que o falecido, Sr. José Teixeira de Miranda, CPF XXX.238.943-XX, figurava como um dos responsáveis.
22. 	A proposição acima foi anuída pela Secex-MA (peça 36) .
23. 	Assim, com base na delegação de competência concedida pela Ministra Relatora, a Secex-MA expediu as seguintes comunicações processuais:
	a) diligência à Serventia Extrajudicial de Campestre do Maranhão - Ofício 0303/2016-TCU/SECEX-MA, de 23/2/2016 (peça 37) ;
	b) diligência ao Juiz da Comarca de Porto Franco/MA, Antônio Donizete Aranha Baleeiro - Ofício 0302/2016-TCU/SECEX-MA, de 23/2/2016 (peça 38) ;
	c) citação ao Sr. José Murilo Lopes de Sousa (CPF: XXX.589.163-XX) - Ofício 0297/2016-TCU/SECEX-MA, de 22/2/2016 (peça 39) .
24. 	Os Ofícios de diligência 0302 e 0303 foram entregues nos endereços dos destinatários, conforme indicam os retornos dos Avisos de Recebimento (AR) , peças 40 e 41. 
25. 	O Ofício de citação 0297 não foi entregue no endereço do destinatário, haja vista que houve o retorno do AR com a informação de devolução por motivo de mudança (peça 42) . Foram, então, expedidos os Ofícios de citação 0979, 0980 e 0981/2017-TCU/SECEX-MA, de 21/3/2017 (peças 57, 58 e 59) , os quais retornaram sem ter sido entregues, conforme demonstram os retornos dos AR’s (peças 61, 62 e 63) . 
26. 	Após o retorno do AR’s, a Secex-MA providenciou a citação do Sr. José Murilo Lopes de Sousa por intermédio do Edital 0035/2017-TCU/SECEX-MA, de 21/7/2017 (peça 64) , o qual foi publicado no Diário Oficial da União 144, Seção 3, de 28/7/2017 (peça 65) . 
27. 	Em resposta ao Ofício 0302/2016-TCU/SECEX-MA, o Juízo da Comarca de Porto Franco/MA, por intermédio do Ofício 10/2016-GJ, de 30/6/2016, encaminhou Certidão de Óbito do Sr. José Teixeira de Miranda e Certidão Negativa de Distribuição de Ações de Inventário, Arrolamento e Partilha de Bens do espólio (peça 43) .
28. 	Em resposta ao Oficio 2.327/2016-TCU/SECEX-MA, de 31/8/2016 (peça 45) , que reiterou o Ofício 0303/2016 (peça 37) , a Serventia Extrajudicial do Ofício Único de Campestre do Maranhão - Registro de Pessoas Naturais, por intermédio do Oficio 150/2016, de 21/11/2016 (peça 52) , informou ao TCU que:
	a) após buscas nos Livros de Registro Civil verificou que consta o registro do óbito do Sr. José Teixeira de Miranda, CPF XXX.238.943-XX, cuja cópia seguia anexa; 
	b) após buscas nos livros de Registro Geral (Registro de Imóveis) , verificou que não constava nenhum Registro de Imóvel em nome de José Teixeira de Miranda, CPF XXX.238.943-XX;
	c) verificou a inexistência de registro de instauração do inventário ou do arrolamento de bens do Sr. José Teixeira de Miranda, CPF XXX.238.943-XX;
	d) verificou que não constava registro algum de partilha de bens deixados pelo Sr. José Teixeira de Miranda, CPF XXX.238.943-XX.
24. 	Paralelamente, em Despacho da subunidade, de 11/9/2017 (peça 67) , a Secex-MA apontou que consta como declarante na certidão de óbito do Sr. José Teixeira de Miranda a esposa, Sra. Edna Batista de Sousa Miranda (peça 52, p. 2) , além de informações de que o falecido deixou seis filhos, sendo um menor, e bens a inventariar. Nesse sentido, confirmado o falecimento do Sr. José Teixeira de Miranda, cabia citar o espólio neste processo e, não se encontrando processo de inventário e nomeação de inventariante, entendeu que a citação do espólio devia ser realizada na pessoa do administrador provisório, que seria, primeiramente, o cônjuge supérstite, segundo a ordem estabelecida no art. 1.797 do Código Civil (Acórdão 1414/2014-TCU-Primeira Câmara, Rel. Min. Weder de Oliveira) .
25. 	Depois de diversas tentativas de citação da Sra. Edna Batista de Sousa Miranda, suposta administradora provisória do espólio do Sr. José Teixeira de Miranda – Ofícios de citação 3439 e 3438/2017-TCU/SECEX-MA, de 23/11/2017 (peças 68 e 69) , 0605 e 0604/2018-TCU/SECEX-MA, de 1/3/2018 (peças 72 e 73) , 2863, 2862 e 2864/2018-TCU/SECEX-MA, de 13/9/2018 (peças 83, 84 e 85) , 0140, 0141 e 0142/2019-TCU/Sec-MA, de 15/2/2019 (peças 91, 92 e 93) , 6215, 6216 e 6217/2019-TCU/Secex-TCE, de 29/7/2019 (peças 97, 98 e 99) , a Seproc expediu o Edital 0365/2019-TCU/Seproc, de 15/10/2019 (peça 103) , o qual foi publicado no DOU 213, Seção 3, em 4/11/2019 (peça 104) .
26. 	Em resumo, a citação do Sr. José Murilo Lopes de Sousa foi realizada por intermédio do Edital 0035/2017-TCU/SECEX-MA, de 21/7/2017 (peça 64) , publicado no DOU 144, Seção 3, de 28/7/2017 (peça 65) , enquanto que a citação do espólio do Sr. José Teixeira de Miranda foi realizada por intermédio do Edital 0365/2019-TCU/Seproc, de 15/10/2019 (peça 103) , publicado no DOU 213, Seção 3, em 4/11/2019 (peça 104) . Desse modo, os responsáveis foram regularmente citados.
Verificação de Eventual Prejuízo ao Contraditório e Ampla Defesa
27. 	Em relação ao responsável José Murilo Lopes de Sousa verifica-se que não há prejuízo ao contraditório e à ampla defesa, uma vez que não houve o transcurso de mais de dez anos desde o fato gerador sem que tenha havido sua notificação pela autoridade administrativa federal competente (art. 6º, inciso II, c/c art. 19 da Instrução Normativa/TCU (IN/TCU) 71/2012, modificada pela IN/TCU 76/2016) , pois os recursos transferidos e as despesas impugnadas referem-se ao exercício de 2004 e o responsável foi notificado sobre as irregularidades pela autoridade administrativa competente em 17/9/2010, conforme descrito no Relatório Completo do Tomador de Contas Especial 048/2013 (peça 8, p. 62) .
27.1. 	Contudo, em relação ao espólio do Sr. José Teixeira de Miranda há potencial prejuízo ao contraditório e à ampla defesa, uma vez que houve o transcurso de mais de dez anos desde o fato gerador sem que tenha havido a notificação da responsável pela autoridade administrativa federal competente. A citação da Sra. Edna Batista de Sousa Miranda (CPF XXX.460.573-XX) , administradora provisória do espólio do Sr. José Teixeira de Miranda, ocorreu somente em 4/11/2019, portanto, há mais de 10 anos desde o último fato gerador da irregularidade, ocorrida em 29/12/2008.
Valor de Constituição da TCE
28. 	Verifica-se, também, que o valor atualizado do débito apurado (sem juros) em 1º/1/2017 é maior que R$ 3.944.763,58, portanto, superior ao limite mínimo de R$ 100.000,00, na forma estabelecida conforme os arts. 6º, inciso I, e 19 da IN/TCU 71/2012, modificada pela IN/TCU 76/2016.
VERIFICAÇÃO DA EXISTÊNCIA DE OUTROS DÉBITOS
29. 	Em atenção ao comando contido no item 9.4 do Acórdão 1772/2017-TCU-Plenário, de relatoria do Exmo. Ministro-Substituto Augusto Sherman Cavalcanti, e em atendimento ao disposto no art. 6º, § 1º, da IN/TCU 71/2012, informa-se os demais processos em tramitação no Tribunal, nos quais foi constatada a existência de outros débitos imputáveis aos responsáveis arrolados nestes autos:
	Responsável
	Processos

	José Teixeira de Miranda
	TC Processo 001.868/2015-2 - TCE instaurado pela Fundação Nacional de Saúde - FUNASA/Ministério da Saúde, em razão da omissão no dever de prestar contas do Convênio n° 0300/05, celebrado com o Município de Campestre do Maranhão/MA, tendo por objeto ‘a execução de Sistema de Abastecimento de Água (Processo 25170.009457/2013-81) .

EXAME TÉCNICO
Esgotamento da via administrativa do Ministério da Saúde para ressarcimento do dano
30. 	Preliminarmente, oportuno consignar que, nos termos do art. 23, § 1º, do Decreto 7.827/2012, que regulamenta a Lei Complementar 141/2012, e item 9.3.5.2 do Acórdão 1072/2017-TCU-Plenário (Relator Min. Bruno Dantas) , foram esgotadas, na via administrativa de controle interno do Ministério da Saúde, as medidas para ressarcimento do dano, conforme notificações aos responsáveis constantes da peça 9, p. 357:
4. Da análise dos autos, verifica-se que foi dada oportunidade de defesa aos agentes responsabilizados, em obediência aos princípios constitucionais que asseguram o direito ao contraditório e à ampla defesa, tendo em vista as notificações às fls. 353-372, 375-378, 407-408, 495-497, 514-515, 588-589, 822-833, 842-845, 850, 924-930, 982-986, 1016-1022, 1025, 1097, 1131-1134 e 1207. Apresentou defesa o Senhor José Murilo Lopes da Silva à fl. 723, no entanto, esta foi considerada insuficiente para elidir as irregularidades constatadas. Além disso, os outros responsáveis se mantiveram silentes e não recolheram as quantias que lhes foram solicitadas, motivando, assim, a continuidade da Tomada de Contas Especial (Relatório de Auditoria 970/2013) .
Caracterização das irregularidades geradoras do dano ao erário
31. 	Conforme apontado no item 3 desta instrução, constatou-se dano ao erário de R$ 3.944.763,58 (peça 5, p. 36) , em razão da ausência de comprovação das despesas realizadas, em infringência aos arts. 62 e 63 da Lei 4.320/1964 e 36 do Decreto 93.872/1986.
32.	Ressalte-se que a irregularidade tratada neste processo se refere à falta de documentação comprobatória das despesas, como descrito no RA 8.369/Denasus (peça 1, p. 5-207) .
33.	Na seara do Direito Financeiro, é cediço que cabe ao responsável demonstrar, por meio da documentação exigida na legislação de regência, a boa e regular aplicação dos recursos públicos federais geridos, em obediência ao disposto nos arts. 70, parágrafo único, da Constituição Federal, 93 do Decreto-Lei 200/1967 e 66 e 145 do Decreto 93.872/1986. 
34.	A regularidade do pagamento com recursos públicos somente é assegurada com a observância dos procedimentos prévios de liquidação e empenho da despesa fixados nos arts. 60 a 64 da Lei 4.320/1964 e demais normas regentes.
35.	Ante esse arcabouço normativo, os gestores aqui responsabilizados deveriam comprovar que os pagamentos foram precedidos do devido atesto, liquidação e empenho, em respeito à legislação pátria, com respaldo em documentos hábeis a comprovar a despesa (notas fiscais, planilhas, fichas de controle de estoque. etc.) .
Individualização das Condutas
35. 	Cabe ressaltar que a responsabilização dos agentes públicos integrantes da relação processual desta TCE é compatível com o entendimento firmado pelo TCU no item 9.3.3 do Acórdão 1072/2017-TCU-Plenário, Rel. Min. Bruno Dantas, segundo o qual o dano ao erário deve ser restituído ao FNS pelos gestores: 
9.3.3. tratando-se de débito decorrente de dano ao erário propriamente dito, cabe ao gestor responsável pela irregularidade a obrigação de devolver os recursos, visto que, nessas situações, não há evidências de que eles tenham sido aplicados em prol de alguma finalidade pública, devendo a recomposição ser feita ao Fundo Nacional de Saúde, em respeito ao disposto no art. 2º, inciso VII, do Decreto 3.964/2001 combinado com o art. 33, § 4º, da Lei 8.080/1990.
36. 	Considerando a irregularidade identificada, a imputação de responsabilidade atende aos pressupostos estabelecidos na jurisprudência desta Corte de Contas. Com efeito, há elementos para individualizar as condutas, o nexo de causalidade entre estas e as irregularidades geradoras do dano, estando caracterizada a atuação, no mínimo culposa, dos responsáveis, conforme resumido na matriz de responsabilização anexa a esta instrução e a seguir demonstrado.
37. 	A responsabilidade pela ausência de comprovação da regularidade de aplicação dos recursos nas unidades de saúde deveria incidir, em princípio, sobre o secretário municipal de saúde, uma vez que, conforme disposto no art. 9º, caput e inciso III, da Lei 8.080/1990, é competência do secretário municipal de saúde a gestão do SUS na esfera municipal.
38. 	No caso em tela, a equipe de auditoria registrou (constatação 44287, peça 1, p.11) que o gerenciamento do Fundo Municipal de Saúde (FMS) de CM/MA, no período de gestão analisado, não foi executado pelo secretário municipal de saúde, conforme evidenciado nos documentos relativos à execução de despesas referentes aos exercícios de 2004 a 2008.
39. 	O prefeito municipal, todavia, pode vir a responder por irregularidades na aplicação de recursos do SUS caso delas participe ativamente. Nessa linha de compreensão, conquanto as normas em referência confiram embasamento à responsabilização do secretário municipal de saúde por irregularidades na aplicação de recursos do SUS transferidos ao município, não afastam a responsabilidade dos prefeitos.
40. 	Encontram-se na jurisprudência desta Corte diversos julgados nessa direção, podendo ser citados os Acórdão 6347/2013-TCU-Primeira Câmara, Rel. Min. José Múcio Monteiro, 704/2013-TCU- 2ª Segunda Câmara, Rel. Min. André de Carvalho e 284/2014-TCU-1ª Câmara, Rel. Min. José Múcio Monteiro. Ressalte-se que, conforme entendimento adotado no Acórdão 6230/2014-TCU-Segunda Câmara, Rel. Min. Marcos Bemquerer, impõe-se a responsabilização do titular da prefeitura em solidariedade com os ex-secretários de saúde quando tenha concorrido indiretamente para as irregularidades, desde que configurada atuação culposa in vigilando ou in eligendo.
41.	Mas não era assim que era exercida a estão do FMS de CM/MA. Segundo apontado na instrução de peça 12, p.12, o Denasus afirmou que a Secretaria Municipal de Saúde (SMS) de CM/MA não gerenciava os recursos do FNS no período de 2004-2008. Aquele órgão de auditoria asseverou ainda que os empenhos, autorizações de pagamentos, bem como as emissões de cheques eram realizados pelo prefeito e pelo secretário de administração. Somente a partir de 2009 as despesas passaram a ser autorizadas pela SMS de CM/BA, juntamente com o prefeito municipal.
42. 	Do exposto acima, inferia-se que não houve participação das secretárias e do secretário municipal de saúde elencados nas autorizações de despesa, pagamentos e emissões de cheques no período de 2004 a 2008, visto que o Denasus certificou que os recursos do FNS não eram geridos pela SMS de CM/MA (peça 12, p. 12) .
43. 	De acordo com a instrução de peça 12, p. 12, com relação à responsabilização do ex-secretário de administração municipal nas emissões de cheques e demais atos de gestão financeira dos recursos do SUS, esta foi afastada no relatório complementar de auditoria do Denasus (peça 4, p. 272-276) , ocasião em que analisou as justificativas apresentadas pelos Srs. Alércio Antônio Chini, ex-secretário de administração/finanças, e José Murilo Lopes de Sousa, ex-prefeito. Naquela oportunidade, não se acatou as justificativas do mencionado ex-prefeito.
44. 	Com relação ao ex-tesoureiro, a Secex-MA entendeu que devia ser afastada tal responsabilidade, uma vez que os elementos apresentados para a configuração não eram suficientes para garantir a responsabilização do Sr. Geraldo Alves de Souza (peça 12, p. 12) .
45. 	Dessa forma, propôs-se a citação apenas dos ex-prefeitos José Murilo Lopes de Sousa e José Teixeira de Miranda nas ocorrências verificadas em seus respectivos períodos de gestão (peça 12, p. 12) . Assim, por exclusão, o Sr. Geraldo Alves de Souza e as Sras. Isabel Maria de Carvalho Cipriano e Maria do Amparo da Silva Pinho, ex-tesoureiro e ex-secretárias municipais de saúde, devem ser excluídas da presente relação processual.
46. 	Assim, considerando a existência de evidências de conduta omissiva e comissiva dos ex-prefeitos nas práticas ilícitas apuradas, mostram-se configurados os pressupostos para lhes seja imputada responsabilidade pelos ilícitos geradores do dano ao erário. 
47. 	Há fortes indícios de culpabilidade dos referidos agentes, uma vez que deveriam ter dado cumprimento ao dever de prestar contas, demonstrando execução físico-financeira dos recursos em conformidade com as normas aplicáveis e que fossem atingidos os objetivos fixados nas normas regentes do programa e no planejamento das ações do SUS no município. 
Verificação do Prazo de Prescrição da Pretensão Punitiva
48. 	Relativamente ao Sr. José Murilo Lopes de Sousa, observa-se não ter ocorrido a prescrição da pretensão punitiva por parte do TCU que, nos termos do entendimento firmado no Acórdão 1441/2016-TCU-Plenário (Rel. Ministro Benjamin Zymler) , subordina-se ao prazo geral de prescrição indicado no art. 205 do Código Civil, qual seja, dez anos contados a partir da data de ocorrência da irregularidade sancionada, nos termos do art. 189 do Código Civil. As irregularidades discutidas nesta TCE foram praticadas no período de 4/1 a 23/12/2004 e o ato que determinou a citação do responsável foi exarado em 10/6/2014, caracterizando a interrupção da contagem do prazo de prescrição da pretensão punitiva do TCU.
REVELIA DE RESPONSÁVEL CITADO POR EDITAL
Citação do Sr. José Murilo Lopes de Sousa 
49.	O Sr. José Murilo Lopes de Sousa, citado por via editalícia, não atendeu a citação e não se manifestou quanto às irregularidades verificadas. Destaca-se que antes da citação por edital foram adotadas providências que esgotaram as tentativas de localização do responsável, tendo sido adotadas medidas com vistas à localização do responsável antes do chamamento por edital, conforme os AR’s enviados para os endereços constantes nos autos e demais endereços obtidos por consultas a sistemas de informação (itens 11, 23, 25 e 26 desta instrução) .
50.	Transcorrido o prazo regimental fixado e mantendo-se inerte o aludido responsável, impõe-se que seja considerado revel, dando-se prosseguimento ao processo, de acordo com o art. 12, § 3º, da Lei 8.443/1992.
51.	Cumpre tecer breves considerações sobre a forma como são realizadas as comunicações processuais no TCU. A esse respeito, destacam-se o art. 179, do RI/TCU (Resolução 155, de 4/12/2002) e o art. 4º, inciso III, § 1º, da Resolução TCU 170, de 30/6/2004, in verbis:
Art. 179. A citação, a audiência ou a notificação, bem como a comunicação de diligência, far-se-ão:
I - mediante ciência da parte, efetivada por servidor designado, por meio eletrônico, fac-símile, telegrama ou qualquer outra forma, desde que fique confirmada inequivocamente a entrega da comunicação ao destinatário;
II - mediante carta registrada, com aviso de recebimento que comprove a entrega no endereço do destinatário;
III - por edital publicado no Diário Oficial da União, quando o seu destinatário não for localizado
 (...) 
Art. 3º As comunicações serão dirigidas ao responsável, ou ao interessado, ou ao dirigente de órgão ou entidade, ou ao representante legal ou ao procurador constituído nos autos, com poderes expressos no mandato para esse fim, por meio de:
I - correio eletrônico, fac-símile ou telegrama;
II - servidor designado;
III - carta registrada, com aviso de recebimento;
IV - edital publicado no Diário Oficial da União, quando o seu destinatário não for localizado, nas hipóteses em que seja necessário o exercício de defesa’.
Art. 4º. Consideram-se entregues as comunicações:
I - efetivadas conforme disposto nos incisos I e II do artigo anterior, mediante confirmação da ciência do destinatário;
II - realizadas na forma prevista no inciso III do artigo anterior, com o retorno do aviso de recebimento, entregue comprovadamente no endereço do destinatário;
III - na data de publicação do edital no Diário Oficial da União, quando realizadas na forma prevista no inciso IV do artigo anterior.
§ 1º O endereço do destinatário deverá ser previamente confirmado mediante consulta aos sistemas disponíveis ao Tribunal ou a outros meios de informação, a qual deverá ser juntada ao respectivo processo.
 (...) 
52.	Bem se vê, portanto, que a validade da citação via postal não depende de que o AR seja assinado pelo próprio destinatário da comunicação, o que dispensa, no caso em tela, a entrega do AR em ‘mãos próprias’. A exigência da norma é no sentido de o Tribunal verificar se a correspondência foi entregue no endereço correto, residindo aqui a necessidade de certeza inequívoca. 
53.	Não é outra a orientação da jurisprudência do TCU, conforme se verifica dos julgados a seguir transcritos:
São válidas as comunicações processuais entregues, mediante carta registrada, no endereço correto do responsável, não havendo necessidade de que o recebimento seja feito por ele próprio (Acórdão 3648/2013-TCU-Segunda Câmara, Rel. Min. JOSÉ JORGE) ;
É prescindível a entrega pessoal das comunicações pelo TCU, razão pela qual não há necessidade de que o aviso de recebimento seja assinado pelo próprio destinatário. Entregando se a correspondência no endereço correto do destinatário, presume-se o recebimento da citação. (Acórdão 1019/2008-TCU-Plenário, Rel. Min. BENJAMIN ZYMLER) ;
As comunicações do TCU, inclusive as citações, deverão ser realizadas mediante Aviso de Recebimento - AR, via Empresa Brasileira de Correios e Telégrafos, bastando para sua validade que se demonstre que a correspondência foi entregue no endereço correto. (Acórdão 1526/2007-TCU-Plenário, Rel. Min.  AROLDO CEDRAZ) .
54.	A validade do critério de comunicação processual do TCU foi referendada pelo Supremo Tribunal Federal, nos termos do julgamento do MS-AgR 25.816/DF, por meio do qual se afirmou a desnecessidade da ciência pessoal do interessado, entendendo-se suficiente a comprovação da entrega do ‘AR’ no endereço do destinatário:
EMENTA: AGRAVO REGIMENTAL. MANDADO DE SEGURANÇA. DESNECESSIDADE DE INTIMAÇÃO PESSOAL DAS DECISÕES DO TRIBUNAL DE CONTAS DA UNIÃO. ART. 179 DO REGIMENTO INTERNO DO TCU. INTIMAÇÃO DO ATO IMPUGNADO POR CARTA REGISTRADA, INICIADO O PRAZO DO ART. 18 DA LEI nº 1.533/51 DA DATA CONSTANTE DO AVISO DE RECEBIMENTO. DECADÊNCIA RECONHECIDA. AGRAVO IMPROVIDO.
O envio de carta registrada com aviso de recebimento está expressamente enumerado entre os meios de comunicação de que dispõe o Tribunal de Contas da União para proceder às suas intimações.
O inciso II do art. 179 do Regimento Interno do TCU é claro ao exigir apenas a comprovação da entrega no endereço do destinatário, bastando o aviso de recebimento simples.
55.	No caso vertente, a citação do responsável se deu em endereços provenientes de pesquisas de endereços realizadas pelo TCU, de forma bastante zelosa, porquanto, devido ao insucesso de realizar a citação em endereços constantes nos sistemas CPF e CNPJ da Receita (peça 48) , buscou-se a notificação em endereços provenientes de sistemas públicos (TSE e Renach) e das bases de dados do próprio TCU. Diante do insucesso na entrega dos ofícios nos referidos endereços, promoveu-se a citação por edital publicado no Diário Oficial da União (peça 65) .
56.	Nos processos do TCU, a revelia não leva à presunção de que seriam verdadeiras todas as imputações levantadas contra os responsáveis, diferentemente do que ocorre no processo civil, em que a revelia do réu opera a presunção da verdade dos fatos narrados pelo autor. Dessa forma, a avaliação da responsabilidade do agente não pode prescindir da prova existente no processo ou para ele carreada.
57.	Ao não apresentar sua defesa, o responsável deixou de produzir prova da regular aplicação dos recursos sob sua responsabilidade, em afronta às normas que impõem aos gestores públicos a obrigação legal de, sempre que demandados pelos órgãos de controle, apresentar os documentos que demonstrem a correta utilização das verbas públicas, a exemplo do contido no art. 93 do Decreto-Lei 200/67: ‘Quem quer que utilize dinheiros públicos terá de justificar seu bom e regular emprego na conformidade das leis, regulamentos e normas emanadas das autoridades administrativas competentes.’ 
58.	Mesmo as alegações de defesa não sendo apresentadas, considerando o princípio da verdade real que rege esta Corte, procurou-se buscar, em manifestações dos responsáveis na fase interna desta Tomada de Contas Especial, se havia algum argumento que pudesse ser aproveitado a seu favor.
59. 	Configurada a revelia do responsável frente à citação deste Tribunal e inexistindo comprovação da boa e regular aplicação dos recursos transferidos, considerados os elementos existentes nos autos, não resta alternativa senão dar seguimento ao processo proferindo julgamento sobre os elementos até aqui presentes, que conduzem à irregularidade de suas contas.
60. 	Em se tratando de processo em que a parte interessada não se manifestou acerca das irregularidades imputadas, não há elementos para que se possa efetivamente aferir e reconhecer a ocorrência de boa-fé na conduta do responsável, podendo este Tribunal, desde logo, proferir o julgamento de mérito pela irregularidade das contas, conforme combinação dos §§ 2º e 6º do art.  202 do Regimento Interno do TCU.
61. 	Esse entendimento está amparado nos Acórdão 133/2015-TCU-Primeira Câmara, 2.455/2015-TCU-1ª Câmara, e 3.604/2015-TCU-1ª Câmara, Rel. Min. Bruno Dantas, 5.070/2015-TCU-2ª Câmara, Rel. Min. André de Carvalho, 2.424/2015-TCU-Plenário, Rel. Min. Benjamin Zymler, 3.542/2019-TCU-1ª Câmara, Rel. Min. Vital do Rego, 2.848/2019-TCU-1ª Câmara, Rel. Min. Marcos Bemquerer, 697/2019-TCU-Plenário, Rel. Min. Walton Alencar e 294/2019-TCU-2ª Câmara, Rel. Min. Augusto Nardes.
62. 	Assim, devem presentes contas do Sr. José Murilo Lopes de Sousa (CPF XXX.589.163-XX) ser julgadas irregulares desde logo, com a condenação em débito, com fundamento nos art. 16, inciso III, alínea b, c/c o art. 209, inciso II, do RI/TCU, bem como a aplicação da multa prevista no art. 57 da Lei 8.443/1992.
Citação do espólio Sr. José Teixeira de Miranda
63. 	A representante do espólio Sr. José Teixeira de Miranda, citada por via editalícia, não atendeu a citação e não se manifestou quanto às irregularidades verificadas. Destaca-se que antes da citação por edital foram adotadas providências que esgotaram as tentativas de localização da responsável. Foram adotadas medidas com vistas à localização da responsável antes do chamamento por edital, conforme os AR’s enviados para os endereços constantes nos autos e demais endereços obtidos por consultas a sistemas de informação (peças 98, 69, 72, 73, 83, 84, 85, 91, 92, 93, 97, 98 e 99 desta instrução) .
64.	Transcorrido o prazo regimental fixado e mantendo-se inerte a aludida responsável, impõe-se que seja considerada revel, dando-se prosseguimento ao processo, de acordo com o art. 12, § 3º, da Lei 8.443/1992. Logo, aplicar-se-ia todas as análises efetuadas nos parágrafos 51 a 61 desta instrução.
65. 	No entanto, observa-se que a citação da Sra. Edna Batista de Sousa Miranda (CPF XXX.460.573-XX) , administradora provisória do espólio do Sr. José Teixeira de Miranda, ocorreu somente em 4/11/2019, portanto, há mais de 10 anos desde o último fato gerador da irregularidade, ocorrida em 29/12/2008.
66. 	A Certidão de Óbito do Sr. José Teixeira de Miranda informa a data do falecimento como 17/7/2012 (peça 43, p. 3) . A TCE foi autorizada pelo FNS em 8/3/2013 (peça 8, p. 58) , mas não consta notificação do espólio do falecido no relatório do tomador de contas, o que leva a presumir que não houve a notificação da responsável pela autoridade administrativa federal competente (art. 6º, inciso II, c/c art. 19 da IN-TCU 71/2012, modificada pela IN-TCU 76/2016) . Portanto, deduz-que a primeira notificação da representante do de cujus ocorreu somente em 4/11/2019 com a publicação do Edital 0365/2019-TCU/Seproc, de 15/10/2019 (peça 103) , no DOU (peça 104) .
67. 	Nesse caso concreto, o decurso de prazo de mais de 10 anos entre a realização das despesas não comprovadas e a notificação da responsável substituta, constitui, em tese, prejuízo ao contraditório e à ampla defesa, haja vista que a Sra. Edna Batista de Sousa Miranda não tem conhecimento das despesas irregularmente realizadas no âmbito da SMS de CM/MA nos exercícios de 2005 a 2008 e exigir dela comprovantes dessas despesas foge ao razoável.
68. 	Ademais, há dois aspectos que militam a favor do efetivo prejuízo ao direito de defesa da responsável: primeiro, que não foi a representante do espólio que deu causa à excessiva passagem de tempo; segundo, que a responsável não possui os meios para obter os documentos que precisaria obter para se defender.
69. 	Em caso de decurso de prazo superior a dez anos, a IN TCU 71/2012, art. 6º, inciso II, faculta a dispensa da instauração da TCE:
II - houver transcorrido prazo superior a dez anos entre a data provável de ocorrência do dano e a primeira notificação dos responsáveis pela autoridade administrativa competente;
70. 	Além de previsão normativa de dispensa de instauração, ou de arquivamento para TCE ainda sem citação válida, a jurisprudência do TCU tem permitido o arquivamento de TCE quando tiver decorrido prazo superior a dez anos entre a ocorrência do fato e notificação do responsável, associado com indícios de efetivo prejuízo à defesa do responsável, a exemplo do Acórdão 7069/2019-TCU-Segunda Câmara, Rel. Min. Vital do Rego, cujo excerto do voto se transcreve:
Acompanho o entendimento do douto Parquet no sentido de que o caso em análise se enquadra à regra jurisprudencial que vem sendo adotada pelo TCU, segundo a qual a eventual instauração da TCE, ou a citação do responsável, após o decurso de mais de 10 anos dos fatos impugnados, sugere prejuízo ao exercício da ampla defesa e do contraditório aos responsáveis, de modo a macular os pressupostos de constituição e de desenvolvimento válido e regular do processo. Cito nesse sentido, os Acórdão 3778/2018-TCU-Segunda Câmara, do Relator Min. José Múcio Monteiro, e 1.016/2018-TCU-1ª Câmara, Relator Min. Augusto Sherman.
71. 	Dessa forma, o caso concreto se subsome à regra jurisprudencial que vem sendo adotada pelo TCU, segundo a qual a eventual instauração da TCE, ou a citação do responsável, após o decurso de mais de dez anos dos fatos impugnados pressupõe prejuízo ao exercício da ampla defesa e do contraditório aos responsáveis imputados, de modo a macular os pressupostos de constituição e de desenvolvimento válido e regular do processo (Acórdão 20385/2011-TCU-Primeira Câmara e 3.778/2018-TCU-2ª Câmara, Rel. Min. José Múcio Monteiro; Acórdão 1016/2018-TCU-Primeira Câmara, Rel. Min. Augusto Sherman) .
72. 	Por isso, nos termos do art. 6º, inciso II, da IN/TCU 71/2012 e do art. 212 do Regimento Interno/TCU, a presente TCE, em relação ao espólio do Sr. José Teixeira de Miranda, deve ser arquivada sem julgamento de mérito, por ausência dos pressupostos de constituição e de desenvolvimento válidos.
CONCLUSÃO
73.	Diante da revelia Sr. José Murilo Lopes de Sousa, CPF XXX.589.163-XX, e inexistindo nos autos elementos que permitam concluir pela ocorrência de boa-fé, ou de outros excludentes de culpabilidade em sua conduta, propõe-se que suas contas especiais sejam julgadas irregulares e que seja condenado a restituir ao Fundo Nacional de Saúde as quantias equivalentes às despesas realizadas sem comprovação.
74. 	As contas do espólio do Sr. José Teixeira de Miranda devem ser arquivadas sem julgamento de mérito, por ausência dos pressupostos de constituição e de desenvolvimento válidos.
75. 	Excluir da relação processual as Sras. Isabel Maria de Carvalho Cipriano (CPF XXX.624.493-XX) e Maria do Amparo da Silva Pinho (CPF XXX.826.203-XX) e o Sr. Geraldo Alves de Souza (CPF XXX.777.593-XX) uma vez que não houve participação dessas pessoas na gestão da Secretaria Municipal de Saúde de Campestre do Maranhão/MA.
PROPOSTA DE ENCAMINHAMENTO
76.	 Diante do exposto, submete-se os autos à consideração superior, para posterior encaminhamento ao Gabinete da Exma. Min. Rel. Ana Arraes, via MP/TCU, propondo ao Tribunal:
	a) considerar revéis, para todos os efeitos o Sr. José Murilo Lopes de Sousa (CPF XXX.589.163-XX) , e o espólio do Sr. José Teixeira de Miranda (CPF XXX.238.943-XX) , dando-se prosseguimento ao processo, com fulcro no art. 12, § 3º, da Lei 8.443/1992;
	b) excluir da relação processual o Sr. Geraldo Alves de Souza (CPF XXX.777.593-XX) e as Sras. Isabel Maria de Carvalho Cipriano (CPF XXX.624.493-XX) e Maria do Amparo da Silva Pinho (CPF XXX.826.203-XX) ;
	c) arquivar, sem julgamento de mérito, por ausência dos pressupostos de constituição e de desenvolvimento válidos, a presente TCE em relação ao espólio do Sr. José Teixeira de Miranda (CPF XXX.238.943-XX) ;
	d) julgar irregulares, com fundamento nos arts. 1º, inciso I, 16, inciso III, alínea ‘b’, da Lei 8.443/1992, c/c o art. 23, inciso III, da mesma Lei, e com arts. 1º, inciso I, 209, inciso II, 210 e 214, inciso III, do Regimento Interno/TCU, as contas do  Sr. José Murilo Lopes de Sousa (CPF XXX.589.163-XX) , na condição de ex-prefeito municipal de Campestre do Maranhão/MA, e condená-lo ao pagamento das quantias a seguir especificadas, com a fixação do prazo de quinze dias, a contar da notificação, para comprovar, perante o Tribunal (art. 214, inciso III, alínea ‘a’, do Regimento Interno) , o recolhimento das dívidas aos cofres do Fundo Nacional de Saúde, atualizadas monetariamente e acrescidas dos juros de mora, calculados a partir das datas discriminadas, até a data do recolhimento, na forma prevista na legislação em vigor:
			Debito imputado:
	DATA DA OCORRÊNCIA
	VALOR ORIGINAL (R$) 

	05/01/2004
	          1.001,33 

	05/01/2004
	             250,33 

	13/01/2004
	        10.013,00 

	19/01/2004
	          1.001,33 

	19/01/2004
	          1.500,00 

	13/02/2004
	          1.000,00 

	20/02/2004
	             319,00 

	01/03/2004
	          2.200,00 

	09/03/2004
	             390,00 

	12/03/2004
	          5.100,00 

	18/03/2004
	          5.000,00 

	22/03/2004
	          2.684,92 

	23/03/2004
	               90,00 

	23/03/2004
	             120,00 

	23/03/2004
	             590,00 

	25/03/2004
	               55,29 

	26/03/2004
	             326,00 

	12/04/2004
	          2.985,00 

	22/04/2004
	             295,52 

	22/04/2004
	             295,52 

	22/04/2004
	          1.200,00 

	22/04/2004
	             443,28 

	23/04/2004
	          2.000,00 

	23/04/2004
	             926,35 

	27/04/2004
	             200,00 

	28/04/2004
	             307,83 

	28/04/2004
	             652,08 

	28/04/2004
	               30,07 

	30/04/2004
	             700,00 

	10/05/2004
	             540,00 

	10/05/2004
	          3.000,00 

	11/05/2004
	             268,03 

	11/05/2004
	             287,12 

	18/05/2004
	             700,00 

	01/06/2004
	          2.000,00 

	15/06/2004
	          3.934,50 

	15/06/2004
	          2.455,30 

	16/06/2004
	          4.700,00 

	16/06/2004
	               56,93 

	19/07/2004
	          3.498,80 

	05/08/2004
	             317,00 

	24/08/2004
	             150,00 

	27/08/2004
	          1.481,00 

	01/09/2004
	             346,60 

	08/09/2004
	             311,96 

	14/09/2004
	          1.000,00 

	15/09/2004
	               35,00 

	20/09/2004
	             320,15 

	22/09/2004
	          2.000,00 

	22/09/2004
	          5.099,75 

	27/09/2004
	             443,28 

	14/10/2004
	             670,00 

	14/10/2004
	             590,00 

	15/10/2004
	          3.507,50 

	20/10/2004
	          2.500,00 

	22/10/2004
	             345,00 

	26/10/2004
	             663,75 

	27/10/2004
	          4.000,00 

	17/11/2004
	          6.269,19 

	19/11/2004
	             335,00 

	24/11/2004
	             390,00 

	24/11/2004
	          6.000,00 

	26/11/2004
	             116,00 

	17/12/2004
	          7.540,00 

	21/12/2004
	          2.002,67 

	23/12/2004
	        13.266,50 

valor da dívida atualizada monetariamente e acrescida dos juros até 3/12/2019: R$ 549.023,10 (peça 106) 
e) aplicar ao Sr. José Murilo Lopes de Sousa (CPF XXX.589.163-XX) a multa prevista no art. 57 da Lei 8.443/1992 c/c o art. 267 do Regimento Interno, com a fixação do prazo de quinze dias, a contar da notificação, para comprovar, perante o Tribunal (art. 214, inciso III, alínea ‘a’, do Regimento Interno) , o recolhimento da dívida aos cofres do Tesouro Nacional, atualizada monetariamente desde a data do acórdão até a do efetivo recolhimento, se for paga após o vencimento, na forma da legislação em vigor;
f) autorizar, desde logo, nos termos do art. 28, inciso II, da Lei 8.443/1992, a cobrança judicial das dívidas, caso não atendida a notificação;
g) autorizar, caso solicitado, o pagamento das dívidas acima em até 36 parcelas mensais e consecutivas, nos termos do art. 26 da Lei 8.443/1992 c/c o art. 217 do Regimento Interno, fixando ao responsável o prazo de quinze dias, a contar do recebimento da notificação, para comprovar perante o Tribunal o recolhimento da primeira parcela, e de trinta dias, a contar da parcela anterior, para comprovar o recolhimento das demais parcelas, devendo incidir sobre cada valor mensal, atualizado monetariamente, os juros de mora devidos, na forma prevista na legislação em vigor; e
h) encaminhar cópia da deliberação que vier a ser proferida, bem como do relatório e do voto que a fundamentarem, ao Procurador-Chefe da Procuradoria da República no Maranhão, nos termos do § 3º do art. 16 da Lei 8.443/1992 c/c o § 7º do art. 209 do Regimento Interno do TCU, para adoção das medidas que entender cabíveis.”
2.	O Ministério Público junto a este Tribunal manifestou-se nos seguintes termos (peça 110) :
“ (...) 
O estabelecimento da nova relação processual com o espólio do Sr. José Teixeira de Miranda propiciou nova análise das circunstâncias alusivas ao possível prejuízo do regular direito de defesa, o que motivou proposta da Secex-TCE no intuito de arquivar a tomada de contas especial sem julgamento de mérito em relação ao referido espólio. 
Assiste, na minha opinião, razão à proposição formulada pela unidade técnica, uma vez que se encontra consentânea com a jurisprudência adotada pelo TCU, segundo a qual a eventual instauração da TCE, ou a citação do responsável, após o decurso de mais de dez anos dos fatos impugnados, pressupõe prejuízo ao exercício da ampla defesa e do contraditório aos responsáveis imputados, de modo a macular os pressupostos de constituição e de desenvolvimento válido e regular do processo (Acórdão 20385/2011-TCU-Primeira Câmara e 3.778/2018- TCU-2ª Câmara, Rel. Min. José Múcio Monteiro; Acórdão 1016/2018-TCU-Primeira Câmara, Rel. Min. Augusto Sherman) , mormente em se tratando de responsabilidade imputada ao espólio que, tendo em vista o longo tempo decorrido (ao qual não deu causa) entre os fatos e a citação, não detém os elementos necessários à produção de defesa.
Quanto ao Sr. José Murilo Lopes de Sousa, embora novamente citado, optou pelo silêncio, operando-se a revelia. Nessa esteira, constata-se a inexistência, nos autos, de elementos que permitam concluir pela excludente de culpabilidade em sua conduta, razão pela qual anuo à proposta da Secex-TCE no sentido de julgar suas contas irregulares, condená-lo em débito e aplicar-lhe a multa prevista no art. 57 da Lei nº 8.443/1992.
Divirjo da unidade técnica apenas no ponto em que sugere excluir da relação processual o Sr. Geraldo Alves de Souza e as Sras. Isabel Maria de Carvalho Cipriano e Maria do Amparo da Silva Pinho. Entendo desnecessária essa medida, tendo em vista que sequer foram citados no âmbito do TCU, não chegando, portanto, a integrarem a relação processual na fase externa da tomada de contas especial.”
	É o relatório.

não há.

Subprocurador-geral Lucas Rocha Furtado.

TOMADA DE CONTAS ESPECIAL. NÃO COMPROVAÇÃO DA APLICAÇÃO DE RECURSOS DO SISTEMA ÚNICO DE SAÚDE REPASSADOS A MUNICÍPIO. CITAÇÕES EFETUADAS POR EDITAL. FALECIMENTO DE UM GESTOR. PREJUÍZO AO EXERCÍCIO DO CONTRADITÓRIO E DA AMPLA DEFESA POR PARTE DE SEUS SUCESSORES. ARQUIVAMENTO DAS CONTAS ESPECIAIS EM RELAÇÃO AO ESPÓLIO. REVELIA DO OUTRO GESTOR. IRREGULARIDADE DE SUAS CONTAS, COM DÉBITO E MULTA. O longo transcurso de tempo entre a prática do ato pelo responsável falecido e a citação dos seus sucessores, sem que tenham dado causa à demora processual, inviabiliza o exercício do contraditório e da ampla defesa, o que enseja o arquivamento das contas, sem julgamento do mérito, por ausência dos pressupostos para desenvolvimento válido e regular do processo.

TOMADA DE CONTAS ESPECIAL (TCE)

Secretaria de Controle Externo de Tomada de Contas Especial - SecexTCE.

Esta tomada de contas especial foi instaurada em decorrência da não comprovação da boa e regular aplicação de recursos do Sistema Único de Saúde - SUS repassados ao município de Campestre do Maranhão/MA nos exercícios de 2004 a 2008, conforme apurado em auditoria feita pelo Departamento Nacional de Auditoria do SUS - Denasus em atendimento a determinação deste Tribunal (Acórdão 3835/2008-TCU-Segunda Câmara, da relatoria do ministro-substituto Augusto Sherman Cavalcanti) .
2.	O dano apurado engloba a quantia total de R$ 3.944.763,58 (em valores históricos) e deriva da ausência de comprovantes das despesas realizadas com recursos do SUS, como notas de empenhos, notas fiscais, autorizações de pagamentos e recibos.
3.	Após a adoção de várias medidas a fim de localizar o ex-prefeito José Murilo Lopes de Sousa (débito de R$ 122.817,88, referente às despesas do ano de 2004) e os sucessores do ex-prefeito José Teixeira de Miranda (débito de R$ 3.821.945,70, atinente ao período de 2005/2008) , houve a regular citação dos responsáveis por meio de editais publicados na imprensa oficial (peças 65 e 104) , sem que tenham sido apresentadas respostas, situação caracterizou a revelia (art. 12, § 3º, da Lei 8.443/1992) .
II
4.	Apesar disso, os pareceres da Secretaria de Controle Externo de Tomada de Contas Especial - SecexTCE e do Ministério Público junto ao TCU - MPTCU foram pela existência de potencial prejuízo ao contraditório e à ampla defesa em relação ao espólio de José Teixeira de Miranda, falecido em 17/7/2012, uma vez que a citação somente ocorreu em novembro de 2019, quando transcorridos mais de 10 anos desde o último fato gerador da irregularidade (dezembro/2008) .
5.	Assim, diante das disposições do art. 212 do Regimento Interno e do art. 6º, inciso II, c/c o art. 19, caput, da Instrução Normativa TCU 71/2012, cabe acolher as proposições uniformes no sentido de arquivar, sem julgamento de mérito, por ausência dos pressupostos de desenvolvimento válido e regular do processo, as contas especiais de José Teixeira de Miranda, falecido.
6.	Anote-se: embora a referida instrução normativa estabeleça que, em regra, o arquivamento do processo não deve ser admitido depois de instaurada a tomada de contas especial e efetuada a citação dos responsáveis (art. 19, § 1º, com a redação dada pela Instrução Normativa TCU 76/2016) , a jurisprudência deste Tribunal é de que o longo transcurso de tempo entre a prática do ato pelo responsável falecido e a citação de seus sucessores, sem que tenham dado causa à demora processual, inviabiliza o exercício do contraditório e da ampla defesa a ensejar, à vista da garantia constitucional do art. 5º, inciso LV, da Carta Magna, o arquivamento das contas sem julgamento do mérito.
III
7.	No que diz respeito à responsabilidade do ex-prefeito José Murilo Lopes de Sousa, mesmo considerando que, nos processos do TCU, a revelia não resulta em presunção de veracidade de imputações feitas (Acórdão 7739/2019-TCU-Segunda Câmara, de minha relatoria, a título ilustrativo) , verifica-se que os elementos integrantes dos autos sustentam as propostas concordantes pela irregularidade destas contas especiais, com débito e multa.
8. 	Cumpre destacar que, além da citação por edital efetuada no âmbito deste Tribunal, o ex-prefeito foi notificado algumas vezes na fase interna do processo, sendo a primeira delas datada de outubro de 2009 (peça 2, p. 316) . Neste caso, não há que se falar em prejuízo ao contraditório e à ampla defesa, nos termos do art. 6º, inciso II, da Instrução Normativa TCU 71/2012, que autoriza o arquivamento dos autos na hipótese de transcurso de prazo superior a 10 anos entre a data provável de ocorrência do dano e a primeira notificação dos responsáveis pela autoridade administrativa competente.
9.	Além disso, consoante jurisprudência pacificada, o ônus da prova em matéria de aplicação de recursos públicos é invertido: compete aos responsáveis demonstrar sua correta destinação. 
10.	Diante disso e da falta de evidências que permitam inferir a boa-fé na conduta de José Murilo Lopes de Sousa, deve-se, na linha dos pareceres, julgar, com fundamento nas alíneas “b” e “c” do art. 12 da Lei 8.443/1992, irregulares as suas contas, condenando-o ao pagamento do débito e imputando-lhe multa proporcional ao dano.
11.	Destaque-se que, não obstante alguns débitos tenham datas que superam o prazo de 10 anos indicado no Acórdão 1441/2016-TCU-Plenário (relator o ministro Benjamin Zymler) , não ocorreu a prescrição da pretensão punitiva deste Tribunal relativamente à imputação de penalidades, porquanto a irregularidade se refere a não comprovação das despesas e, nesse situação, a jurisprudência é no sentido de que a data limite para entrega da prestação de contas assinala o marco inicial da contagem do prazo prescricional (Acórdão 3749/2018-TCU-Segunda Câmara, de minha relatoria, como exemplo) .
12. 	No que diz respeito à dosimetria da multa, em atenção às disposições do art. 22, § 2º, da Lei de Introdução às Normas do Direito Brasileiro, tem-se que a irregularidade caracteriza descumprimento de normas (arts. 62 e 63 da Lei 4.320/1964 e 36 do Decreto 93.872/1986) , cuja observância seria necessária para comprovar a aplicação dos recursos em benefício da população em área de alta relevância social (saúde) . Ademais, o responsável figura nos registros do Cadirreg (sistema deste Tribunal para cadastro de contas julgadas irregulares) , em face da condenação efetuada por meio do Acórdão 2634/2010-TCU-Segunda Câmara (relator o ministro-substituto Augusto Sherman Cavalcanti) . Portanto, após avaliar as circunstâncias envolvidas no caso, a multa será fixada em patamar próximo a 40% do valor atualizado do débito.
IV
13.	Por fim, apesar da divergência pontual contida no parecer do MPTCU quanto à desnecessidade de excluir Geraldo Alves de Souza (ex-tesoureiro, débitos do período de 1º/1/2005 a 10/9/2007) , Maria do Amparo da Silva Pinho e Isabel Maria de Carvalho Cipriano (ex-secretárias municipais de Saúde, débitos dos períodos de 1º/1 a 31/12/2004 e de 11/9/2007 a 31/12/2008, respectivamente) da relação processual, por não terem sido citados no âmbito do TCU, há convergência no entendimento referente à não responsabilização desses gestores perante este Tribunal.
14.	Esses agentes foram arrolados como responsáveis na fase interna do processo, porém a unidade técnica ponderou, com o aval da Procuradoria, que não devem ser responsabilizados tendo em conta:
	a) as afirmativas constantes do relatório de auditoria do Denasus de que a Secretaria Municipal de Saúde de Campestre do Maranhão/MA não gerenciou os recursos do FNS no período de 2004/2008 e de que os empenhos, autorizações de pagamentos e emissões de cheques nessa época eram realizados pelos prefeitos e secretários municipais de Administração (peça 1, p. 11) ;
	b) a insuficiência dos elementos apresentados no relatório complementar de auditoria do Denasus (que afastou a responsabilidade de ex-secretário municipal de Administração) para garantir a responsabilização do então tesoureiro (peça 4, p. 272/6) .
15.	Neste ponto, concorda-se que, de fato, as declarações firmadas por interessados (peça 4, p. 262/4) têm pequena força probatória para o fim específico de proceder à responsabilização de outros gestores neste processo.
16.	Destarte, ante o desfecho dado quanto ao débito de maior monta, do período de 2005/2008, seria possível cogitar a efetivação de outras diligências com o objetivo de promover a responsabilização de outros agentes públicos. Todavia, não se vislumbra efeito prático da adoção dessa medida, porque, pelo que se depreende do documento à peça 16, relativo à fiscalização feita, em 2013, pela Controladoria-Geral da União no Município de Campestre do Maranhão/MA, o prefeito que assumiu em 2009 não localizou documentos relacionados à gestão anterior, o que o motivou a ajuizar as devidas ações judiciais contra o anterior.
17.	Nesse sentido, ainda que Geraldo Alves de Souza, Maria do Amparo da Silva Pinho e Isabel Maria de Carvalho Cipriano não tenham integrado a relação processual, apenas resta determinar a sua exclusão do rol de responsáveis cadastrado no processo, de forma a observar a fidedignidade e transparência das informações, inclusive para efeito de consultas externas sobre responsáveis perante este Tribunal.
	Ante o exposto, acolho os fundamentos da instrução como razões de decidir e VOTO por que o Colegiado aprove a minuta de acórdão que submeto à sua deliberação.
TCU, Sala das Sessões Ministro Luciano Brandão Alves de Souza, em 10 de março de 2020.
ANA ARRAES 
Relatora